最高法院刑事判決　　　　　　九十四年度台上字第五五二二號
　　上　訴　人　乙○○
　　　　　　　　　　　　庄66.
　　　　　　　　甲○○
　　　　　　　　　　　　1號
上列上訴人等因偽造文書案件，不服台灣高等法院台南分院中華
民國九十四年六月二十二日第二審更審判決（九十四年度重上更
(二)字第二○二號，起訴案號：台灣雲林地方法院檢察署八十七年
度偵字第四三二八號、八十八年度偵字第五九號），提起上訴，
本院判決如下：
    主  文
上訴駁回。
    理  由
按刑事訴訟法第三百七十七條規定，上訴於第三審法院，非以判
決違背法令為理由，不得為之。是提起第三審上訴，應以原判決
違背法令為理由，係屬法定要件。如果上訴理由狀並未依據卷內
訴訟資料，具體指摘原判決不適用何種法則或如何適用不當，或
所指摘原判決違法情事，顯與法律規定得為第三審上訴理由之違
法情形，不相適合時，均應認其上訴為違背法律上之程式，予以
駁回。本件上訴人乙○○上訴意旨略稱：原判決事實認定，乙○
○經由甲○○之介紹，與自稱為「王先生」之成年男子，共同基
於行使偽造私文書、假消費之犯意聯絡，……由「王先生」以刷
卡機刷用偽造之信用卡並偽造簽帳單，進而持以行使，……。但
原判決如何認定乙○○明知「王先生」係以刷卡機刷用偽造之信
用卡並偽造簽帳單，進而行使偽造私文書之犯罪事實，並未於理
由欄說明其所憑之證據，即認定乙○○與「王先生」為共同正犯
，有理由不備之違法。上訴人甲○○上訴意旨略稱：(一)、原判決
事實認定，甲○○在報紙上看見刊載「徵求商家刷卡機合作，我
出資金，月入數十萬，意洽0000000000」之廣告，乃基於幫助之
犯意，介紹「王先生」與乙○○認識，……（由乙○○將其向信
用卡處理中心請款用之銀行存摺、印章、提款卡、蓋有「中國奇
石園」商店代號、名稱之空白簽帳單、請款單交給「王先生」，
供「王先生」以偽造之信用卡刷卡並偽造簽帳單，進而向信用卡
處理中心請款）。但原判決如何認定甲○○知悉乙○○之「中國
奇石園」商店有刷卡機可使用，而介紹乙○○與「王先生」認識
，並未予說明，則其認定之事實即失所附麗，有理由矛盾之違誤
。(二)、另案（即原審九十年度上更(一)字第五八○號刑事判決）之
被告賴厚成，亦犯幫助行使偽造私文書罪，其情形與上訴人並無
二致，但賴厚成僅判處有期徒刑四月，上訴人則判處有期徒刑八
月，量刑顯然失當。(三)、幫助犯並非為他人創造犯意，而係於他
人犯罪時予以助力。原判決認定，甲○○對於正犯乙○○所犯行
使偽造私文書罪等犯行，應負幫助犯之罪責。但於理由內，並未
說明甲○○對於上開之罪有何認識、明知；或為物質上、精神上
之助力，即逕論以該罪之幫助犯，有理由不備之違誤云云。
惟查：原判決綜合全案卷證資料，本於事實審法院之推理作用，
認定乙○○原在雲林縣大埤鄉○○路○段六十二號經營「中國奇
石園」商店，而與「財團法人聯合信用卡處理中心」（下稱信用
卡處理中心）簽訂契約，接受客戶以信用卡簽帳消費。其友人甲
○○在報紙上看見刊載「徵求商家刷卡機合作，我出資金，月入
數十萬，意洽0000000000」之廣告後，（因得知乙○○缺錢）乃
基於幫助之犯意，介紹自稱「王先生」者與乙○○認識，由乙○
○將其向信用卡處理中心請款用之銀行存摺、印章、提款卡、蓋
有「中國奇石園」商店代號、名稱之空白簽帳單（一式三聯）、
請款單（一式二聯）交給「王先生」，共同基於偽造私文書進而
行使之概括犯意，由「王先生」於民國八十七年三月間，以刷卡
機刷用偽造之信用卡（依行為時法屬於私文書），並在前揭空白
簽帳單上，連續偽造他人名義之簽帳單私文書（詳如原判決附表
所示）持以行使，以假消費之方式向信用卡處理中心詐款等情。
乃撤銷第一審判決，依牽連犯從一重改判論處乙○○共同連續行
使偽造私文書，足以生損害於他人；甲○○幫助共同連續行使偽
造私文書，足以生損害於他人罪刑，已詳細說明其所憑之證據及
認定之理由。對於甲○○如何係基於幫助之犯意，而參與犯罪構
成要件以外之行為，屬於幫助犯；乙○○與「王先生」之間，則
如何有犯意聯絡、行為分擔，為共同正犯，亦已詳為說明。上訴
意旨對於原判決所為前揭論斷，並未依據卷內資料，具體指摘有
何違背法令情形。且查：(一)、甲○○係看到報紙刊登「徵求商家
刷卡機合作，我出資金，月入數十萬，意洽0000000000」之廣告
後，適因乙○○缺錢，乃介紹刊登廣告之「王先生」與乙○○認
識，由乙○○將其銀行存摺、印章、提款卡、信用卡之空白簽帳
單、請款單等，交予「王先生」使用，已據甲○○坦承在卷，並
有刊登前揭廣告之報紙附卷可稽。而甲○○於當時經營「上林當
舖」，乃從事商業之人，就上開廣告內容觀之，僅提供刷卡機，
無須交易行為、無須分擔費用，即可月入數十萬，如非假消費真
詐財，豈有如此豐厚之利潤，甲○○自不能諉為不知。其明知上
情，而仍介紹乙○○將前揭簽帳資料、領款資料持交「王先生」
，以供非法簽帳、請款使用，自有幫助乙○○、「王先生」犯罪
之犯意及行為，原審論以幫助犯，於法核無不合，要無甲○○上
訴意旨所指判決理由不備之違法。(二)、乙○○與信用卡處理中心
簽約，接受客戶以信用卡簽帳消費已有數年，就簽帳單限於持卡
人有真實消費時方可使用，倘移供他人於無消費之情況下簽帳使
用，會有假消費真詐財之情形，當知之甚詳。乙○○且已承認：
「甲○○介紹姓王之男子給我認識，要利用我的商店進行向銀行
領取刷卡金，每筆可獲得總金額5%之利潤，……（我於八十七年
三月份）已獲得新台幣七萬餘元之利潤」（見偵字第二八○六號
影印卷第一宗第二九八頁）。其僅提供刷卡資料，即可獲利，顯
然與正常之交易不合。乙○○明知上情，而仍經由甲○○之介紹
，將前揭簽帳資料、領款資料，交給陌生之「王先生」使用（依
乙○○、甲○○所供，找不到「王先生」其人）。則乙○○就「
王先生」以偽造之信用卡刷卡，並偽造簽帳單私文書持以行使詐
財，自有犯意聯絡及行為分擔。(三)、關於刑之量定，係實體法上
賦予法院得依職權裁量之事項，茍已斟酌刑法第五十七條各款所
列情狀，而未逾越法律所規定之範圍，亦未濫用其權限，即不得
任意指摘為違法，以為上訴第三審之理由。原判決如何依法審酌
甲○○之一切情狀，量處適當之刑，已詳為說明。至於另案（原
審九十年度上更(一)字第五八○號刑事判決）之被告賴厚成，雖亦
犯幫助行使偽造私文書罪，但兩者案情有別、情節之輕重亦不相
同，自無從援引比附。甲○○上訴意旨，就原判決關於刑之量定
，究竟如何違背法令，並未依據卷內資料為具體之指摘，徒憑己
見對於原審裁量權之適法行使，為不同之評價，泛言量刑失當云
云，亦非適法之第三審理由。綜上所述，上訴人等對於行使偽造
私文書（乙○○部分）、幫助行使偽造私文書（甲○○部分）所
為指摘事項，均與法律規定得為第三審上訴理由之違法情形，不
相適合。其等此部分之上訴違背法律上之程式，應予駁回。又裁
判上一罪案件之重罪得提起第三審上訴，其輕罪部分雖不得上訴
，依審判不可分原則，第三審法院亦應併予審判，但以重罪部分
之上訴合法為前提，如該上訴為不合法，第三審法院既應從程序
上予以駁回，而無從為實體上判決，對於輕罪部分自無從適用審
判不可分原則，併為實體上審判。按刑事訴訟法第三百七十六條
所列各罪之案件，經第二審判決者，不得上訴於第三審法院，為
該法條所明定。本件行使業務登載不實文書、詐欺部分，原審係
論以刑法第二百十六條、第二百十五條、第三百三十九條第一項
之罪（乙○○部分）及上開罪之幫助犯（甲○○部分），並認分
別與行使偽造私文書、幫助行使偽造私文書有方法結果之牽連關
係，均從一重各依行使偽造私文書罪、幫助行使偽造私文書罪處
斷。而行使業務登載不實文書罪、詐欺罪；及該二罪之幫助犯，
核屬刑事訴訟法第三百七十六條第一款、第四款之案件，依上開
說明，既經第二審判決，自不得上訴於第三審法院。本件行使偽
造私文書、幫助行使偽造私文書部分之上訴為不合法，無從為實
體上審理，已如前述，則對於輕罪之行使業務登載不實文書、詐
欺及其幫助犯部分，自無從適用審判不可分原則，併為實體上審
判，亦應從程序上予以駁回。
據上論結，應依刑事訴訟法第三百九十五條前段，判決如主文。
中　　華　　民　　國　九十四　年　　十　　月　　六　　日
                      最高法院刑事第十二庭
                          審判長法官  謝　俊　雄
                                法官  陳　世　雄
                                法官  蘇　振　堂
                                法官  吳　信　銘
                                法官  徐　文　亮
      本件正本證明與原本無異
                                      書  記  官
中　　華　　民　　國　九十四　年　　十　　月　 十一 　日
                                                    Ｙ
